【裁判字號】    91,重訴,196
【裁判日期】    920529
【裁判案由】    租佃爭議
【裁判全文】
臺灣高雄地方法院民事判決  九十一年度重訴字第一九六號
    原      告  甲○○
    訴訟代理人  謝嘉順  律師
    被      告  台灣省高雄農田水利會
    法定代理人  乙○○
    訴訟代理人  陳里己  律師
                蔡淑媛  律師
    複代理人    吳敏蕙  律師
右當事人間租佃爭議事件，本院判決如左：
    主      文
原告之訴駁回。
訴訟費用由原告負擔。
    事實及理由
一、原告主張：原告自民國三十八年間起使用並於五十八年一月一日與被告訂立土地
    使用准可書，承租被告所有坐落高雄縣仁武鄉○○○段二六０之一地號面積０．
    二三七五公頃（原地目為水，於五十年間變更地目為田），嗣分割增加二六０之
    一五、二六０之一六及二六０之五七地號土地，其中二六０之一六地號土地又分
    割增加二六０之五八地號，原告目前使用之範圍為二六０之五七地號土地內如附
    圖所示Ｂ部分面積０．０六０六公頃及同段二六０－五八地號土地內如附圖所示
    Ａ部分面積０．一０一七公頃土地（下稱系爭土地），從事農耕多年，租約期間
    三年，期滿續訂，按年繳納乾榖四一八點八公斤之使用補償費，最近一次係於八
    十八年一月一日簽訂租約，約定使用期間至九十一年十二月三十一日，是兩造間
    之租約自屬耕地三七五減租條例第一條及土地法第一百零六條所稱耕地租賃之性
    質，惟被告竟以系爭土地之使用主要目的並非供原告農耕使用，及其單方發給之
    准可使用書非租賃契約，而係基於管理農田水利事業目的而為之單方行政行為，
    顯屬公法關係，否認耕地租賃關係存在，致使本件租賃關係不明確，有確認之必
    要，爰依法提起本件訴訟等語。於本院聲明：確認兩造間就系爭土地有耕地三七
    五減租條例之耕地租賃關係存在。
二、被告則以：依農田水利會法（下稱水利法）第一條明定被告為公法人，則被告與
    會員間之權利義務關係，原則上屬公法關係，又依使用准可書第六、十一、十二
    條規定被告得隨時撤銷使用，原告不得異議或請求賠償，乃以核准使用代替承租
    ，以核准許可書取代租約，不收租金而徵收使用補償費，屬公法關係甚明，另依
    使用准可書所載之內容、用語觀之，係由被告單方面對原告之申請作成准許使用
    之行政處分，該行政處分包括附款：期限三年條件以供灌溉、蓄水為主（不
    得侵害水權）負擔（繳交使用補償費）保留行政處分之廢止權（撤銷使用）
    等，核與行政程序法第九十三條關於行政處分之附款規定相當，是兩造並無租賃
    關係存在，而屬公法關係。縱認本件屬私法關係，惟綜觀耕地三七五減租條例之
    內容，耕地三七五租約之成立，除系爭土地需為耕地外，並以農作為目的，不能
    作其他用途，而依使用准可書第四、六、八條規定，原告使用系爭土地不得妨礙
    灌溉，排水等限制，可見系爭土地並非直接供原告耕作使用，顯非耕地租賃關係
    ，即使其對價與鄰近土地之三七五耕地租約租金相當，亦係兩造決定系爭使用准
    可之議價收取標準問題，不得遽此認定兩造有訂立耕地租賃之意思合致，此外，
    系爭土地均位於澄清湖特定區計劃範圍，雖編訂為農業區，但兩造既無訂立耕地
    三七五租約之合意，則仍不成立耕地租賃關係等語置辯。於本院聲明：原告之訴
    駁回。
三、原告主張：原告與被告自五十八年一月一日起訂立土地使用准可書，使用被告所
    有之系爭土地，從事農耕多年，期間三年期滿續訂，約定按年繳納乾榖四一八點
    八公斤之使用補償費，最近一次係於八十八年一月一日簽訂使用准可書，約定使
    用期間至九十一年十二月三十一日，系爭土地屬澄清湖特定區計劃範圍，編定為
    農業區之事實，業據提出土地登記謄本、土地使用准可書及使用補償費繳納聯單
    等件為證，且為被告所不爭執，復經本院會同高雄縣仁武地政事務所人員履勘現
    場屬實，並製有勘驗筆錄、現場照片及該所九十一年十月十八日仁地所二字第０
    九一０００九三九九號函暨土地複丈成果圖、九十二年四月四日仁地所二字第０
    九二０００二六九三號函附卷可稽，此外，亦有高雄縣政府九十一年十二月九日
    府建都字第０九一０二二二六二一號函、九十二年二月六日府地測字第０九二０
    ０一八六五０號函在卷足憑，自堪信為真實。惟被告另以前詞置辯，是本件之爭
    點厥為：(一)原告使用系爭土地究屬私法關係抑或公法關係？(二)倘係私法關係，是
    否為耕地三七五減租條例所稱之耕地租約？茲就本院判斷分述如下：
  （一）按國家或其他公法人所為之行政作用，其手段可大別為「公權力行政」或「
        私經濟行政」行為，所謂「公權力行政」係指國家或其他公法人居於統治主
        體地位所為之各種行政行為，由於涉及公法人以強制手段使人民服從於權利
        義務之得喪變更，故需受嚴格之依法行政原則支配，並應循行政爭訟程序救
        濟權利，普通法院即無審判權；所謂「私經濟行政」係指國家或其他公法人
        非居於公權力主體地位，與統治權之行使無關，而處於與私人相當之法律地
        位所為之各種行為，公法人於此場合與一般私人地位無異，得循民事訴訟程
        序救濟權利。至於判別標準，除法律有明定者外，應綜合兩造於該當事件意
        思表示交換過程中之一切情狀，並透過該行政作用之內容及外觀，綜合判斷
        該公法人之行政作用與相對人間，是否具有強制、服從色彩之上下隸屬關係
        ，或處於平等地位，並據此判斷公法人所採取手段之性質究屬公法行為抑或
        私法行為。本件原告依農田水利法第十二條第二項規定固屬公法人，惟公法
        人所為之行政作用未必均為公法關係，仍應視與相對人間是否具有上下隸屬
        關係或處於平等地位而定，有如前述，經查兩造間就使用系爭土地訂立之使
        用准可書，其中第四條規定：「該地仍舊以蓄水灌溉或排水為主，在不影響
        灌溉排水範圍內指定為農作之用，但不得侵害本會水權亦不得作其他用途，
        但經本會核准者，不在此限。」，第六條規定：「本准可書有效期間內，若
        為公益或本會認為必要之事業須利用該土地時，無論何時本會均可命其暫
        行停止使用或撤銷使用，並註銷本准可書，使用人因上項情事之發生雖受損
        失，仍不得異議或請求賠償。」，第九條規定：「本准可兼做養魚使用池內
        一切之設施，倘遇豪雨或其他原因致排水不良有危害附近土地之虞時，本會
        得立即命其撤去一切之設施，使用人不得違抗且事後仍應負復舊之責。」，
        第十一條規定：「關于埤池暨灌溉排水渠道及埤池、溜地等水源田地之管理
        或使用問題，將來政府另有辦法頒布或指示時，本會得隨時撤銷使用並註銷
        本准可書，使用人不得異議或請求賠償。」，及第十二條規定：「使用人如
        有違背本准可書各條款之一或違抗本會對予灌溉排水上之指導者，本會得隨
        時撤銷使用並註銷本准可書，使用人不得異議並放棄在法律上一切之抗辯權
        。」之約定，均使被告在一定情況下取得單方撤銷、註銷或停止許可原告使
        用之權利，然觀諸兩造簽訂使用准可書之主要經濟目的，乃在於使原告取得
        系爭土地之使用權以供農耕之用，並按年繳納乾榖四一八點八公斤之使用補
        償費，但須在不影響灌溉或排水用途之範圍內，此揆諸上開第四條之規定即
        明，而原告按年繳納之乾穀、甘藷，雖名為「使用補償費」，惟究其性質，
        實屬原告使用系爭土地之對價，顯見兩造簽訂系爭使用准可書，乃處於平等
        地位，而非具有強制、上下隸屬關係，而屬私經濟行為，僅因系爭土地兼具
        有蓄水灌溉或排水之功能，而在使用上須受此功能之限制，故約定被告在一
        定情況下得單方、片面撤銷、註銷或停止許可之權利，此與一般耕地租約中
        雙方得就權利義務為特別約定之情形相同，自不能據即謂系爭使用准可書為
        公法性質，從而，原告使用系爭土地屬私法關係，應堪認定。
  （二）次按耕地之租佃，依本條例之規定；本條例未規定者，依土地法及其他法律
        之規定；所謂耕地租用，係指以自任耕作為目的，約定支付地租使用他人之
        農地者而言。前項所稱耕作，包括漁牧，耕地三七五減租條例第一條及土地
        法第一百零六條分別定有明文。又承租他人之非農、漁、牧地供耕作之用者
        ，既非耕地租用，自無耕地三七五減租條例之適用（最高法院八十八年台上
        字第一號判例可資參照）。準此而論，承租他人非農、漁、牧地供耕作之用
        者，既非耕地租用，縱認係一般土地租賃關係，亦非耕地三七五減租條例所
        稱之耕地租賃，而無適用該條例之餘地。經查，系爭二筆土地之使用分區，
        均係位於都市計畫「澄清湖特定區」範圍內經編定為「農業區」，但其中二
        六０之五八地號於五十八年十一月十五日編定為綠地，嗣於七十七年七月二
        十九日變更為部分農業區及部分行水區，再於八十七年七月十四日變更為部
        分農業區及部分河川區乙節，分別有高雄縣政府九十一年十二月九日府建都
        字第０九一０二二二六二一號函、九十二年二月六日府地測字第０九二００
        一八六五０號函在卷足參，惟綜觀耕地三七五減租條例之內容，可知耕地三
        七五租約之成立，除該土地須為耕地外，須以「農作」為其契約之目的，不
        能作其他用途，且設有地租最高額度及租期至少六年之限制，本件兩造間沿
        用多年，多次換約之使用准可書，其開宗明義即表明係埤池水路地使用准可
        書，已彰顯其非一般之農地耕地租賃甚明，另由第四條規定益徵系爭土地使
        用准可書訂立之主要目的為蓄水、灌溉及排水，在不妨礙上開主要目的範圍
        內准可作為田作即耕作之用，顯與耕地三七五減租條例所定耕地租佃之精義
        有違，再系爭土地原地目為水，於五十年間始變更地目為田一情，為兩造所
        不爭，加以原告自承自三十八年間即使用系爭土地等語在卷，足見原告於使
        用系爭土地之初，並不符合租用耕地之要件，難認兩造自始即有成立耕地三
        七五租約之意思合致，是以系爭土地事後雖變更地目為田，原告縱以從事農
        作之目的而向被告承租，並支付對價，仍不符耕地三七五減租條例所規定耕
        地租佃之定義，自無該條例之耕地租賃關係存在。
四、綜上所述，本件兩造間就系爭土地所訂立之使用准可書，雖屬私法契約，但因系
    爭土地之使用目的不符耕地三七五減租條例所訂耕地之性質，自無從成立該條例
    所定之耕地租約，則原告訴請確認兩造間就系爭土地有耕地三七五減租條例所定
    耕地租賃關係存在，即無理由，應予駁回。
五、據上論結，本件原告之訴為無理由，依民事訴訟法第七十八條，判決如主文。
中      華      民      國    九十二    年      五      月    二十九    日
                              臺灣高雄地方法院民事第五庭
~B審判長法官  黃蕙芳
~B      法官  黃宏欽
~B      法官  鍾素鳳
右為正本係照原本作成。
如不服本判決，應於送達後廿日內，向本院提出上訴狀並表明上訴理由，如於本判決
宣示後送達前提起上訴者，應於判決送達後十日內補提上訴理由書（須附繕本）。
中      華      民      國    九十二    年      五      月    二十九    日
~B法院書記官  黃麗緞


司法院資訊處製作；財團法人民間司法改革基金會備份。
